【裁判字號】    89,訴,2537
【裁判日期】    890831
【裁判案由】    撤消股東會決議
【裁判全文】
臺灣臺北地方法院民事判決  八十九年度訴字第二五三七號
    原      告  乙○○
    被      告  中國國際商業銀行股份有限公司
    法定代理人  甲○○
    訴訟代理人  黃虹霞律師
右當事人間撤銷股東會決議事件，本院判決如左：
    主    文
原告之訴駁回。
訴訟費用由原告負擔。
    事    實
甲、原告方面：
一、聲明：被告於八十九年五月十九日，所召集之八十九年股東常會會議決議，應予
    撤銷。
二、陳述：
（一）依銀行法第二十五條、公司法第一百六十二條、第一百六十九條之強制規定，
      銀行股票應為記名式，記名股票應用股東本名，股票為政府所有，應記載政府
      或法人之名稱，股東名簿應記載股東之本名、住所等。惟被告股東名簿編號第
      一三二號之股東，僅記載在台公司大陸地區股東，股數七億六千二百九十四萬
      二千四百八十股；且被告將股東名簿編號第一一一號之股東，改為訴外人行政
      院開發基金管理委員會（下稱行政院開發基金），顯然違反前述銀行法第二十
      五條、公司法第一百六十二條之強制規定，被告於八十九年五月十九日，所召
      集之八十九年股東常會會議，有關股份發行總額、法定應出席股權數等決議方
      法，應有違法，原告即於股東常會上提出異議，爰依公司法第一百八十九條之
      規定，請求將被告於八十九年五月十九日，所召集之八十九年股東常會會議決
      議，予以撤銷。
（二）對被告抗辯所為之陳述：被告於本院八十八年度訴字第二五八五號撤銷股東會
      決議事件中，自承被告之前身原名為「中國銀行」，係政府遷台前在大陸地區
      成立之國營銀行，當時之股權已全數發行，則被告已陳明當時之股權已全數發
      行，依銀行法第二十五條規定，銀行股票應為記名式，則被告必須提出已發行
      記名股票之股東姓名、持股、住所。是被告在公司股東名簿上，登記已發行股
      票，卻未載股東姓名，顯然違反銀行法第二十五條規定之法定發行方式。然被
      告既已將記名股票全數發行，當然知悉當初原始購買人之姓名、持股、住所及
      年、月、日等，至於該等人完成購買記名股票後，身在何處，均與被告事前已
      完成發行記名股票無關。故法律規定必須以記名股票發行之規定，實不允許曲
      解顛倒不分，更不容被告在事後以「陷區」兩字規避，被告如不能舉出記名股
      票之股東係何人，系爭股東會決議即有違法，應予撤銷。
三、證據：提出被告公司八十九年五月十九日股東常會議事錄、股東名冊節錄、簡報
    、六十年十二月十七日股東會決議記錄、六十年十二月十七日股東名簿、台灣台
    北地方法院檢察署八十一年偵字第二五一一○號不起訴處分書、委託契約、筆錄
    各一份為證。
乙、被告方面：
一、聲明：駁回原告之訴。
二、陳述：
（一）按大陸地區股東之股份，在國家統一前，均為各該在台公司之保留股；在台公
      司之股東會，保留股無表決權，其股份數不算入已發行之股份總數，在台公司
      大陸地區股東股權行使條例第三條第一項前段、第四條分別定有明文。是關於
      股權之歸屬，就發行公司而言，應以股東名簿之記載為準。而依被告公司八十
      九年度股東會停止過戶期間基準日之股東名簿記載，股東戶號第一三二號為「
      在台公司大陸地區股東」，股數為七億六千二百九十四萬二千四百八十股，依
      前述在台公司大陸地區股東股權行使條例第四條規定為保留股，不算入已發行
      股份總數。且被告之發行股份總數為三十億一千零八十萬股，依在台公司大陸
      地區股東股權行使條例規定，扣除不算入已發行股份總數之保留股七億六千二
      百九十四萬二千四百八十股，餘額為二十二億四千七百八十五萬七千五百二十
      股，為法定應出席股份總數。故被告於八十九年五月十九日，所召集之八十九
      年股東常會，已有十四億三千七百三十五萬九千二百六十股之股東出席，已超
      過應出席股東表決權過半數之出席，佔法定應出席股份總數之百分之六三點九
      四，自無原告主張未經過半數股東出席，致該股東會程序違法之問題。
（二）又被告為在台公司大陸地區股東股權行使條例所指之「在台公司」，有經濟部
      八十一年八月二十四日經（八一）商第二二五三一四號函，所檢送之在台公司
      大陸地區股東股權行使條例單行本可證。該單行本所附立法院議案關係文書所
      附「勘亂時期在台公司陷區股東股權行使條例」修正草案條文對照表第一條說
      明第二點，已載明被告為所指之「在台公司」。而被告原名為「中國銀行」，
      係於四十九年十月二十四日在台復業，有財政部四十九年十一月十六日（四九
      ）台財錢發字第○八二一七號令可證。另被告於六十年間，奉財政部六十年十
      二月十五日（六○）台財錢第二０四六０號令指示，並經依法提經董事會、股
      東會決議，更名為「中國國際商業銀行」，有當時之臨時股東總會議程、股東
      總會會議紀錄，以及當時更名之經濟部執照可證。且被告公司確有大陸地區股
      東，亦有財政部六十年十二月十六日（六○）台財錢字第二○五○三號函可證
      。另於六十年十二月間，當時大陸地區之股東代表，為訴外人謝仁棟、錢誠培
      ，各代表十萬股及八萬六千七百一十二股。再對照中國銀行臨時股東總會議程
      討論事項第一項說明第三點，可知每一舊股可分配新股三股，訴外人謝仁棟所
      代表之大陸地區股東，股權數為四萬股，訴外人錢誠培代表之大陸地區股東，
      股權數為三十四萬六千八百四十八股，均可證明被告公司確實有大陸地區股東
      。再者，被告公司因政府來台復業後，部分股東隨同政府遷台，部分股東則留
      在大陸。在台復業當時，鑑於股票為有價證券，得隨時由股東轉讓他人，非以
      股東名簿記載者為限，故乃依政府規定之權宜程序，辦理在台股東之登記，至
      於未登記者則屬大陸地區股東之方式處理，此為因應我國特殊國情所必需。又
      因股票有價證券之本質使然，被告諉實無法確知全部大陸股東之姓名等，但因
      政府已於公司法之外，另制定有「在台公司大陸股東股權行使條例」以資補救
      。則被告之股權已全額發行，既為不爭之事實，有股權之發行即有股東，原告
      固然以不知大陸地區股東之姓名等而提出質疑，惟既不能因此改變股權已然發
      行之事實，則該不知姓名之大陸地區股東，仍具股東身分。且大陸地區股東依
      法不得出席股東會及不計入出席股權數，原告欲以因不知大陸地區股東姓名為
      由，否定各該等大陸地區股東為股東，為無理由。又若原告係擬銷除大陸地區
      股東之股份，而使其所持有之股份比例相對提高，則除無礙訴外人行政院開發
      基金所佔股權比例為應出席股份總數之過半數之事實外，原告之非份主張，亦
      於法無據。
（三）又公司有多少股東，已發行股份總數若干，係屬於事實問題，股東名簿之記載
      與事實縱有不符，亦不影響股東為股東之事實。因此，股東名簿之記載如未依
      公司法第一百六十九條等規定辦理，充其量僅是違反訓示規定，不能亦不應使
      股東名簿之記載成為無效，進而否認事實上之股東為股東之事實。是公司法第
      一百六十九條等規定，為訓示規定，而非強行規定，更不能因股東名簿記載與
      公司法第一百六十九條等規定有間，否認有大陸地區股東之存在。至公司法第
      一百六十九條等，固規定股東名簿應記載股東本名、住址等，惟於屬特殊狀況
      之大陸地區股東，顯無適用之餘地。事實上大陸地區股東是依政府核定之股東
      名簿在為準。而在台公司大陸地區股東股東權行使條例第三條第二項亦規定，
      在公司對於大陸地區股東所為繼承、轉讓或其他股東名簿記載變更之請求，在
      國家統一前，暫緩辦理，足見大陸地區股東之情況特殊，股東名簿之記載不可
      能完全適用公司法之規定。且參酌在台公司大陸地區股東股東權行使條例第三
      條第一項前段及第四條規定，可知大陸地區股東並無表決權，亦不算入已發行
      股份總數，實亦無於股東名簿記載股東姓名、住所之必要，而僅記載「大陸地
      區股東」已足。另台灣高等法院於八十七年上字第一八一二號民事判決中，即
      明確認定僅記載「大陸地區股東」即可，原告主張被告之股東名簿，與公司法
      第一百六十九條等規定不合，並因而否認被告公司大陸股東之存在，實不足採
      。另原告本身並非大陸地區股東或其等之繼承人，原告係被告在台復業多年後
      之新股東，被告縱無大陸地區股東，對原告之權益亦無任何不利影響。特別是
      本件股東會爭議而言，若無大陸地區股東，僅訴外人行政院開發基金之持股比
      例，即已超過百分之五十，本件股東會仍屬合法，原告以所謂無大陸地區股東
      ，主張撤銷本件股東會決議，顯無理由。
（四）至於原告主張行政院開發基金並非被告之股東一節，原告前於台灣高等法院八
      十八年上更（一）字第四六三號一案中，即主張訴外人行政院開發基金非被告
      之股東，並遭敗訴之判決。而依被告之公司股東名簿之記載，訴外人行政院開
      發基金確時為被告之股東，就被告而言，何人是否為被告之股東，應以股東名
      簿之記載為準。且關於何人有權以股東身分出席股東會，亦應以停權日之股東
      名簿記載為準。然訴外人行政院開發基金所持有之股份，既經載明於被告之股
      東會停權日之股東名簿，則訴外人行政院開發基金當然有權出席該股東會，並
      行使股權。另由台灣台北地方院八十一年偵字第二五一一０號不起訴處分書，
      可知訴外人行政院開發基金，先前將所有之被告公司股權，部分轉讓或委託訴
      外人中央投資公司經營，係為因應我國之特殊國際情勢，自七十七年起至八十
      一年止，已悉數收回全部委託投資之股權，訴外人行政院開發基金確實為被告
      之股東無訛。又本件原告已連續第四年對被告提起撤銷股東會決議之訴，但近
      兩年來所爭執者，均為訴外人行政院開發基金之股東資格及大陸地區股東問題
      ，經本院及台灣高等法院、最高法院先後裁判駁回原告之訴後，原告仍一再執
      意訴訟，不但徒增訟源，且對被告造成應訴之不利益，增加訴訟勞費，原告之
      訴，顯乏正當保護利益。
三、證據：提出本院八十七年度訴字第二五一七號民事判決、台灣高等法院八十七年
    度上字第一八一二號民事判決、最高法院八十八年度台上字第三二五○號民事裁
    定、本院八十八年度訴字第二五八五號民事判決、被告公司章程、被告公司八十
    九年度股東常會議事錄、財政部四十九年十一月十六日（四九）台財錢發字第○
    八二一七號令、六十年十二月十六日（六○）台財錢字第二○五○三號令、台灣
    高等法院八十七年度上字第一一一二號民事判決、八十八年度上更（一）字第四
    六三號民事判決、裁定、台灣台北地方法院檢察署八十一年偵字第二五一一○號
    不起訴處分書各一份為證。
    理    由
一、本件原告主張：依銀行法第二十五條、公司法第一百六十二條、第一百六十九條
    之強制規定，銀行股票應為記名式，記名股票應用股東本名，股票為政府所有，
    應記載政府或法人之名稱，股東名簿應記載股東之本名、住所等。惟被告股東名
    簿編號第一三二號之股東，僅記載在台公司大陸地區股東，股數七億六千二百九
    十四萬二千四百八十股；且被告將股東名簿編號第一一一號之股東，改為訴外人
    行政院開發基金，顯然違反前述銀行法第二十五條、公司法第一百六十二條之強
    制規定，被告於八十九年五月十九日，所召集之八十九年股東常會會議，有關股
    份發行總額、法定應出席股權數等決議方法，應有違法，原告即於股東常會上提
    出異議，爰依公司法第一百八十九條之規定，請求將被告於八十九年五月十九日
    ，所召集之八十九年股東常會會議決議，予以撤銷等語。
二、被告則以：被告公司八十九年度之股東常會當日之股東名冊記載，股東戶號第一
    三二號為「在台公司大陸地區股東」，股數為七億六千二百九十四萬二千四百八
    十股，依在台公司大陸地區股東股權行使條例第四條規定為保留股，不算入已發
    行股份總數。而被告之發行股份總數為三十億一千零八十萬股，依在台公司大陸
    地區股東股權行使條例規定，扣除不算入已發行股份總數之保留股七億六千二百
    九十四萬二千四百八十股，餘額為二十二億四千七百八十五萬七千五百二十股，
    為法定應出席股份總數。而被告於八十九年五月十九日，所召集之八十九年股東
    常會，已有十四億三千七百三十五萬九千二百六十股之股東出席，已超過應出席
    股東表決權過半數之出席，佔法定應出席股份總數之百分之六三點九四，自無原
    告主張未經過半數股東出席，致系爭股東會程序違法之問題。而依台公司大陸地
    區股東股東權行使條例第三條第二項規定，在台公司對於大陸地區股東所為繼承
    、轉讓或其他股東名簿記載變更之請求，在國家統一前，暫緩辦理，足見大陸地
    區股東之情況特殊，股東名簿之記載不可能完全適用公司法規定。且參酌在台公
    司大陸地區股東股東權行使條例第三條第一項前段及第四條規定，可知大陸地區
    股東並無表決權，亦不算入已發行股份總數，實亦無於股東名簿記載股東姓名、
    住所之必要，而僅記載「大陸地區股東」已足。至於原告主張行政院開發基金並
    非被告之股東，依被告之公司股東名簿之記載，訴外人行政院開發基金確時為被
    告之股東，就被告而言，何人是否為被告之股東，應以股東名簿之記載為準。且
    關於何人有權以股東身分出席股東會，亦應以停權日之股東名簿記載為準。另本
    件原告已連續第四年對被告提起撤銷股東會決議之訴，但近兩年來所爭執者，均
    為訴外人行政院開發基金之股東資格及大陸地區股東問題，經本院及台灣高等法
    院、最高法院，先後裁判駁回原告之訴後，原告仍一再執意訴訟，不但徒增訟源
    ，且對被告造成應訴之不利益，增加訴訟勞費，原告之訴，顯乏正當保護利益云
    云，資為抗辯。
三、本件原告主張被告於八十九年五月十九日，所召集八十九年股東常會，當時被告
    股東名簿編號第一三二號之股東，為在台公司大陸地區股東，股東名簿編號第一
    一一號之股東，為訴外人行政院開發基金；原告曾於股東常會上提出異議之事實
    ，業據其提出被告公司八十九年五月十九日股東會議事錄、股東名冊節錄為證，
    亦為被告所自認，則原告此部分主張之事實，自堪信為真實。至原告另主張被告
    股東名簿編號第一三二號之股東，僅記載在台公司大陸地區股東，股數七億六千
    二百九十四萬二千四百八十股；被告將股東名簿編號第一一一號之股東，改為訴
    外人行政院開發基金，違反銀行法第二十五條、公司法第一百六十二條之強制規
    定，則被告該股東常會之召集，有關股份發行總額、法定應出席股權數等決議方
    法，均有違法之部分，則被告否認之，並以前揭情詞抗辯之。經查：
（一）本件被告公司原名為中國銀行，設立登記於十七年十月二十六日，四十九年十
      月二十四日在台復業，再於六十年十二月十七日，為更名為中國國際商業銀行
      所召集之臨時股東總會，財政部依當時有效之「戡亂時期在台公司陷區股東股
      權行使條例」之規定，指派訴外人謝仁棟、錢誠培為大陸地區之股東代表，有
      財政部六十年十二月十六日（六○）台財錢第二○五○三號令、財政部四十九
      年十一月十六日（四九）台財錢發字第０八二一七號令、六十年十二月十五日
      （六○）臺財錢第二０四六０號令、中國銀行臨時股東總會議程、六十年十二
      月十七日之股東名簿為證。是依在台公司大陸地區股東股權行使條例第一條第
      三款之規定：「原在大陸地區設立本公司，於政府遷台後，在台復業之股份有
      限公司為在台公司大陸地區股東權行使條例所稱在台公司。」則被告抗辯稱被
      告公司屬於在台公司大陸地區股東股權行使條例所稱之在台公司，且有大陸地
      區股東，應堪信為真實。而依在台公司大陸地區股東股權行使條例第三條第一
      項、第四條分別規定：「大陸地區股東之股份，在國家統一前，均為各該在台
      公司之保留股。」「在台公司之股東會，保留股無表決權，其股份數不算入已
      發行之股份總數。」故被告就大陸地區股東，未列為股東常會之表決權數，自
      屬適法。
（二）另原告主張被告更改訴外人行政院開發基金為股東之部分，乃屬於股東轉讓股
      份之範疇，並非被告公司所得置彙。而訴外人行政院開發基金於被告召開八十
      九年度之股東常會時，於被告之公司股東名簿上，確實記載為被告公司之股東
      ，此有被告公司股東名簿節錄在卷足稽，亦為兩造所不爭執，則訴外人行政院
      開發基金自得出席該股東會，並行使股權。參以，原告主張被告有關大陸地區
      股東之問題，所提出撤銷被告公司八十七年度股東常會決議之訴訟，業經本院
      八十七年度訴字第二五一七號民事判決、台灣高等法院八十七年度上字第一八
      一二號民事判決、最高法院八十八年度台上字第三二五○號民事裁定，判決原
      告敗訴確定。且原告有關與本件相同之主張，即有關大陸地區股東和訴外人行
      政院開發基金為股東之問題，所提出撤銷被告公司八十八年度股東常會決議之
      訴訟，復經本院八十八年度訴字第二五八五號民事判決，判決原告敗訴，此分
      別有本院八十七年度訴字第二五一七號民事判決、台灣高等法院八十七年度上
      字第一八一二號民事判決、最高法院八十八年度台上字第三二五○號民事裁定
      、本院八十八年度訴字第二五八五號民事判決在卷可證，則被告抗辯稱原告有
      執意訴訟、徒增訟源之情事，顯屬可採。
四、綜上論述，被告公司確有在台公司大陸地區股東，訴外人行政院開發基金亦為被
    告公司之股東，是被告公司於八十八年五月二十一日召集之股東常會，依被告公
    司該股東會停止過戶期間基準日之股東名冊記載，股東戶號第一三二號為「在台
    公司大陸地區股東」，股數為七億六千二百九十四萬二千四百八十股，依在台公
    司大陸地區股東股權行使條例第四條規定為保留股，不算入已發行股份總數；被
    告之發行股份總數為三十億一千零八十萬股，依在台公司大陸地區股東股權行使
    條例規定，扣除不算入已發行股份總數之保留股七億六千二百九十四萬二千四百
    八十股，餘額為二十二億四千七百八十五萬七千五百二十股，為法定應出席股份
    總數，被告於八十九年五月十九日，所召集之八十九年股東常會，已有十四億三
    千七百三十五萬九千二百六十股之股東出席，已超過應出席股東表決權過半數之
    出席，佔法定應出席股份總數之百分之六三點九四，此有被告公司八十九年度股
    東常會議事錄在卷足稽，亦為原告所不爭執，則原告於八十九年五月十九日所召
    集之股東常會，自符合公司法之相關規定。從而，原告依公司法第一百八十九條
    規定，請求將被告於八十九年五月十九日，所召集之八十九年股東常會會議決議
    ，予以撤銷，為無理由，應予駁回。
五、因本案事證已臻明確，兩造其餘主張陳述及所提之證據，均毋庸再予審酌，附此
    敘明。
六、據上論結，原告之訴為無理由，依民事訴訟法第七十八條，判決如主文。
中      華      民      國    八十九    年      八      月    三十一    日
                                 民事第六庭法      官  姜悌文
右為正本係照原本作成
如對本判決上訴，須於判決送達後廿日內向本院提出上訴狀
中      華      民      國    八十九    年      九      月        一    日
                                            法院書記官  陳鳳瀴


司法院資訊處製作；財團法人民間司法改革基金會備份。
